臺灣高等法院臺南分院民事判決     
                                    110年度上易字第277號
上  訴  人  黃錦郎  
訴訟代理人  戴勝利律師            
            林仲豪律師          
            吳佳龍律師        
被上訴人    林仁德  
訴訟代理人  陳豐裕律師
上列當事人間請求分割共有物事件，上訴人對於中華民國110年8
月17日臺灣臺南地方法院第一審判決（110年度訴字第334號），
提起上訴，本院於111年5月26日言詞辯論終結，判決如下：
    主  文
上訴駁回。
第二審訴訟費用由兩造按應有部分比例各二分之一負擔。
    事實及理由
一、上訴人起訴主張：兩造共有臺南市○○區○○段000地號、面積1
    ,799平方公尺土地（下稱系爭土地），使用分區為一般農業
    區，使用地類別為農業用地，兩造之應有部分各2分之1，因
    兩造就系爭土地之分割不能達成協議，各共有人間亦無不分
    割之特約，且無因物之使用性質不能分割之情事，又被上訴
    人應繼受其前手吳主成與伊前手黃清芳間之分管契約，分得
    分管之北側位置，亦得便於與其單獨所有之鄰近土地合併使
    用，繼續自同段000地號土地北側產業道路通行，不但符合
    使用現況，亦合於誠信原則等情。爰依民法第823條之規定
    ，訴請裁判如原審判決附圖㈡即臺南市佳里地政事務所（下
    稱佳里地政所）民國（下同）110年6月22日土地複丈成果圖
    （下稱原審判決附圖㈡）所示方法為分割之判決。並上訴聲
    明：㈠原判決廢棄。㈡兩造共有系爭土地應分割如原審判決附
    圖㈡所示，即編號A部分、面積900平方公尺土地分歸上訴人
    取得，編號B部分、面積899平方公尺土地分歸被上訴人取得
    。㈢上訴人應補償被上訴人新臺幣（下同）24萬3,585元。
二、被上訴人則以：系爭土地東北側相鄰之土地，雖為伊單獨所
    有，但並無與系爭土地合併使用之必要，伊不願分得系爭土
    地北側位置；且系爭土地南側臨同段000之0地號之水利用地
    ，再向南臨雙向各二線道之三連路（即171縣道），兩造依
    東北至西南走向分割線，各分得分割線之東、西兩側，價值
    相當，較為公平；又伊否認兩造之前手間就系爭土地存有分
    管契約，縱認有之，上訴人請求分割共有物，已有終止分管
    契約之意思表示，原分管契約業經終止，伊亦不受拘束；故
    原審採如原審判決附圖㈠佳里地政所110年6月22日土地複丈
    成果圖（下稱原審判決附圖㈠）所示分割方法，尚稱適當等
    語。答辯聲明：上訴駁回。
三、兩造不爭執之事項：
  ㈠系爭土地面積為1,799平方公尺，為兩造所共有，應有部分各
    2分之1，又兩造就系爭土地未訂有不分割之特約，且該土地
    亦無因使用目的不能分割之情事，無法協議分割。
  ㈡系爭土地使用分區為一般農業區，使用地類別為農牧用地，
    屬於農業發展條例（下稱農發條例）第3條第11款所定之耕
    地，乃該條例89年1月4日修正施行前之共有耕地，其分割可
    依同條例第16條第1項第4款、第2項規定辦理，不受每筆分
    割土地需達0.25公頃之限制，得分割為單獨所有，但分割後
    之宗數不得超過共有人人數，故得分割成二筆。
  ㈢黃清芳於40年12月7日以買賣為登記原因，取得所有權應有部
    分二分之一，被上訴人於63年5月27日自訴外人吳主成以買
    賣為登記原因，取得系爭土地應有部分2分之1（吳主成係於
    39年6月8日以買賣為原因自訴外人王楊政取得系爭土地應有
    部分二分之一）。上訴人於101年4月5日以分割繼承為原因
    取得黃清芳遺留之系爭土地應有部分2分之1（見原審卷65頁
    、本院卷第97至100頁）。
  ㈣系爭土地之東北側同段000、000之0、000之0、000、000之0
    、000之0地號土地均為被上訴人單獨所有。
  ㈤系爭土地現況如下：南側鄰000之0地號土地為水利用地，再
    往南為三連路即171縣道，該道路為雙向各二線道，同段000
    地號土地北側有一柏油鋪設之產業道路可連接至三連路。占
    用現況，如原審判決附圖㈡所示編號Ｂ部分由被上訴人占用，
    編號Ａ部分由上訴人占用（見原審調字卷第43至57頁，原審
    卷第157至159頁）。
  ㈥本院委託喬巴不動產估價師事務所就原審判決附圖㈡（見原審
    卷第277頁）分割方法之各共有人分得土地價值及互相找補
    金額為何為鑑價，鑑價結果為上訴人應補償被上訴人24萬35
    85元，若採原審判決附圖㈡所示分割方法，兩造同意找補金
    額為上訴人補償被上訴人24萬3,585元。
四、兩造爭執之事項：
  ㈠上訴人依民法第823條第1項、第824條之規定，訴請就系爭土
    地裁判分割，有無理由？
  ㈡如有，分割方法應依原審判決附圖㈠（原審卷第279頁）或原
    審判決附圖㈡（原審卷第277頁）之分割方法，以何者為適當
    ？
五、得心證之理由：
　㈠上訴人依民法第823條第1項、第824條之規定，訴請就系爭土
    地裁判分割，有無理由？
    按各共有人，除法令另有規定外，得隨時請求分割共有物。
    但因物之使用目的不能分割或契約訂有不分割之期限者，不
    在此限；共有物分割之方法，不能協議決定者，法院得因任
    何共有人之請求，命為分配，民法第823條第1項、第824條
    第2項分別定有明文。查，系爭土地，面積1,799平方公尺，
    係兩造所共有，應有部分各2分之1，又兩造就系爭土地未訂
    有不分割之特約，且該土地亦無因使用目的不能分割之情事
    ，無法協議分割（兩造不爭執之事項㈠），是上訴人起訴請
    求裁判分割，於法尚無不合。
　㈡如有，分割方法應依原審判決附圖㈠（原審卷第279頁）或原
    審判決附圖㈡（原審卷第277頁）之分割方法，以何者為適當
    ？
  ⒈按分割之方法不能協議決定，法院得因任何共有人之請求，
    命為下列之分配：⑴以原物分配於各共有人。但各共有人均
    受原物之分配顯有困難者，得將原物分配於部分共有人。⑵
    原物分配顯有困難時，得變賣共有物，以價金分配於各共有
    人；或以原物之一部分分配於各共有人，他部分變賣，以價
    金分配於各共有人。以原物為分配時，如共有人中有未受分
    配，或不能按其應有部分受分配者，得以金錢補償之。以原
    物為分配時，因共有人之利益或其他必要情形，得就共有物
    之一部分仍維持共有。民法第824條第2項至第4項分別定有
    明文。是法院裁判分割共有物，應斟酌各共有人之意願、利
    害關係、共有物之性質、價值、經濟效用及使用現況，兼顧
    各取得部分之通行問題，分割後各部分之經濟效益與其應有
    部分之比值是否相當，以求利益平衡，依職權為公平合理之
    適當分配，不受當事人聲明之拘束。另分管契約，係共有人
    就共有物之使用、收益或管理方法所訂定之契約，而共有人
    請求分割共有物，應解為有終止分管契約之意思，是系爭土
    地縱有分管契約，已因上訴人提起本件分割共有物訴訟，而
    當然終止。且分管契約與協議分割契約不同，前者以共有關
    係繼續存在為前提，後者以消滅共有關係為目的，故裁判上
    分割共有土地時，並非必須完全依分管契約以為分割，而應
    斟酌土地之經濟上價值，並求各共有人分得土地之價值相當
    ，利於使用，始能謂為適當而公平。　　
  ⒉次按每宗耕地分割後每人所有面積未達0.25公頃者，不得分
    割，但農發條例89年1月4日修正施行後所繼承之耕地、89年
    1月4日修正施行前之共有耕地，得分割為單獨所有，不受限
    制；依上開規定共有耕地，辦理分割為單獨所有者，其分割
    後之宗數，不得超過共有人人數，農發條例第16條第1項第3
    款、第4款、第2項亦有明文。而依上開條例第16條第1項第4
    款規定申辦分割之共有耕地，部分共有人於本條例修正後，
    移轉持分土地，其共有關係未曾終止或消滅，且分割後之宗
    數未超過修正前共有人數者，得申請分割；依前項規定申請
    分割，其共有人人數少於本條例修正前共有人數者，分割後
    之宗數，不得超過申請分割時共有人人數，為耕地分割執行
    要點第11點所明定。查，系爭土地使用分區為一般農業區，
    使用地類別為農牧用地，屬於農發條例第3條第11款所定之
    耕地，乃該條例89年1月4日修正施行前之共有耕地，其分割
    可依同條例第16條第1項第4款、第2項規定辦理，不受每筆
    分割土地需達0.25公頃之限制，得分割為單獨所有，但分割
    後之宗數不得超過共有人人數，以原物分配並無困難，故應
    以原物分配予兩造，故得分割成二筆（兩造不爭執之事項㈡
    ），依此，本件上訴人請求系爭土地准予分割為二筆，並未
    違反前開分割之限制。
  ⒊查，系爭土地現況如下，南側鄰000之0地號土地為水利用地
    ，再往南為三連路即171縣道，該道路為雙向各二線道，同
    段000地號土地北側有一柏油鋪設之產業道路可連接至三連
    路。占用現況，如原審判決附圖㈡所示編號Ｂ部分由被上訴人
    占用，編號Ａ部分由上訴人占用（兩造不爭執之事項㈤）。可
    認系爭土地現由上訴人占有使用系爭土地西南側，被上訴人
    占有使用系爭土地東北北側，而南側之同段000之0地號土地
    為水利用地，再往南臨三連路即171縣道，為雙向各二線道
    之道路，是本件分割方案斟酌系爭土地為一般農業區農業用
    地之性質，有最大分割筆數2筆之限制，各共有人之意願、
    使用現況、經濟效益及全體共有人之利益與公平之原則等有
    關情狀，定一適當公平之方法以為分割。　　
  ⒋次查，系爭土地之分割方法，經被上訴人提出如原審判決附
    圖㈠之分割方法，依該分割方案，沿東北至西南走向劃出分
    割線，按兩造應有部分之比例2分之1為分配，上訴人、被上
    訴人分別分得分割線之西、東兩側，分得部分之面積及價值
    相當，且皆得往南自南側同段000之0地號土地之水利用地通
    行至三連路即171縣道，藉三連路對外聯絡通行，區塊方正
    、縱深適當，有利於分割後農地之利用與處置，得以充分發
    揮土地經濟效用，對分得之各共有人而言，尚稱公允。至上
    訴人提出如原審判決附圖㈡之分割方法，其分割線為西北、
    東南走向，上訴人分得西南側，被上訴人分得東北側，兩造
    雖亦按應有部分之比例2分之1為分配，所分得部分之面積相
    同，然上訴人分得編號Ａ部分，得自南側即同段000之0地號
    土地之水利用地與三連路即171縣道相通，對外聯絡通行，
    被上訴人分得北側編號Β部分，僅得穿越同段000、000之0、
    000之0、000地號土地，至同段000地號北側之柏油鋪設產業
    道路向外連接至三連路，雖上開土地現均為被上訴人單獨所
    有（兩造不爭執之事項㈣），惟往北通行之道路成本過高、
    效益甚低，被上訴人亦無合併利用之必要性；且編號Ａ、Β部
    分因使用三連路之便利性不同，其價值不相當，經本院囑託
    喬巴不動產估價師事務所就原審判決附圖㈡（見原審卷第277
    頁）分割方法之各共有人分得土地價值及互相找補金額為何
    為鑑價，上訴人如分得編號Ａ部分，需補償分得編號Β部分之
    被上訴人24萬3,585元（兩造不爭執之事項㈥）。另系爭土地
    之占有現況，現上訴人占用西南側，被上訴人占用東北側，
    業如前述，依原審勘驗筆錄及兩造陳報現況照片所載，系爭
    土地上為短期生長之農作物，經濟價值不高，如依原審判決
    附圖㈠之分割方法，自行移除作物，對彼此影響不大，是被
    上訴人抗辯：依原審判決附圖㈡之分割方法，伊所分得部分
    ，臨聯外道路三連路較遠，致土地效用價值較低乙情，應屬
    可採。
  ⒌又查，上訴人於101年4月5日以分割繼承為原因取得其父親黃
    清芳遺留之系爭土地應有部分2分之1，而黃清芳係於40年12
    月7日以買賣為登記原因取得，被上訴人於63年5月27日自訴
    外人吳主成以買賣為登記原因，取得系爭土地應有部分2分
    之1，吳主成係於39年6月8日以買賣為原因自訴外人王楊政
    取得（兩造不爭執之事項㈢），此部分之事實，固可認定。
    然上訴人主張：兩造之前手黃清芳、吳主成間就系爭土地有
    分管協議，兩造應受其拘束，否則即有違誠信原則乙節，並
    舉證人吳萬田為證，惟為被上訴人所否認，經查，證人吳萬
    田固證述：吳家在北邊，黃家在南邊耕作，中間有田埂為界
    ，伊父親出售系爭土地應有部分予林家時，不知道有無告知
    林家，黃家是黃樁，當時就是按照我們使用的北邊位置賣給
    林家乙情（見原審卷第184至187頁），亦未能證明兩造之前
    手黃清芳、吳主成間就系爭土地有分管協議，且兩造應受其
    拘束，此部分之主張，難認有據。況縱兩造間於分割前存有
    分管協議，然因法院裁判分割共有土地時，應解為已終止分
    管契約之意思，而經法院判決分割共有物確定者，無論所採
    行之分割方法為何，均有使原分管契約發生終止之效力，且
    共有物若依分管現況為分割，顯失公平或不合經濟利益者，
    法院並不受該分管契約之拘束；另依如原審判決附圖㈠之分
    割方法，亦不致造成占有現況，短期作物之經濟上重大損失
    ，或有何違反公平正義之情事，自無違反誠信原則之可言。
    是上訴人此部分之主張，亦屬無據。
  ⒍依上，本院斟酌系爭土地之使用現況、距離道路情形、通行
    便利性、各共有人部分是否較為完整、分割後各所有人之利
    用價值與經濟效用，並兼顧兩造之最佳利益及實質上之公平
    等情事，認系爭土地如原審判決附圖㈠之分割方法，較為妥
    適公平合理及適當，並能盡使用系爭土地之最大經濟利益，
    兼顧共有人利益之平衡。　
六、綜上所述，上訴人依民法第823條第l項、第824條之規定，
    請求分割系爭土地，為有理由，應予准許。原審依系爭土地
    之性質、各共有人利用現況、通行便利性、分割後之經濟效
    用，並兼顧全體共有人之利益均衡等情事，認系爭土地應分
    割如原審判決附圖㈠之分割方法為分割，較為公平適當。原
    審准予分割並採依原審判決附圖㈠之分割方法之判決，並無
    違誤，上訴意旨指摘原判決不當，求予廢棄改判，為無理由
    ，應予駁回。
七、另因共有物分割，由敗訴當事人負擔訴訟費用顯失公平者，
    法院得酌量情形，命勝訴之當事人負擔其一部，民事訴訟法
    第80條之1定有明文。本件分割共有物事件乃具有非訟事件
    性質，上開土地因兩造無法達成分割協議，致上訴人提起本
    件訴訟，由法院命為適當之分配，兩造均因土地之分割互蒙
    其利，依上開說明，本院認本件訴訟費用應由兩造應有部分
    比例各2分之1之比例負擔始為公平，併予敘明。
八、本件事證已臻明確，兩造其餘之攻擊或防禦方法及所用之證
    據，認均不足以影響本判決之結果，爰不逐一論列，併此敘
    明。
九、據上論結，本件上訴為無理由，依民事訴訟法第449條第1項
    、第80條之1，判決如主文。
中　　華　　民　　國    111    年    6    月    16    日
                  民事第三庭    審判長法  官  吳森豐 
　　　　　　　　　　    
                                      法  官  孫玉文  

                                      法  官  郭貞秀
上為正本係照原本作成。
不得上訴。　　　　　　　　　　　　　　　　　　　 
中　　華　　民　　國　　111 　年　　6 　　月　　16　　日

                                      書記官   蘇玟心